【裁判字號】    95,上訴,2131
【裁判日期】    951227
【裁判案由】    強盜
【裁判全文】
臺灣高等法院臺中分院刑事判決        95年度上訴字第2131號
上  訴  人
即  被  告  乙○
                    （現另案在臺灣臺中監獄執行中）
指定辯護人  本院公設辯護人  甲○○
上列上訴人因強盜等案件，不服臺灣臺中地方法院九十五年度訴
字第一三０三號中華民國九十五年七月十九日第一審判決（起訴
案號：臺灣臺中地方法院檢察署九十五年度偵字第八七六二號）
，提起上訴，本院判決如下：
    主  文
上訴駁回。
    事  實
一、乙○曾因懲治盜匪條例案件，經臺灣高等法院判處有期徒刑
    九年確定，入監服刑後於民國九十四年九月十七日假釋出獄
    （假釋期間付保護管束原至九十六年十月五日止），其於假
    釋期間，竟仍不知謹慎行事，於九十四年十月十七日凌晨一
    時許，攜帶塑膠樹脂製造，長約十五公分許，有左輪但不具
    殺傷力之玩具手槍一枝，在臺北市萬華區○○○路與隆昌街
    口，搭乘由戊○○所駕駛之車號三八○─ＣＤ號計程車，途
    經同市區○○路與水源路口時，因酒後憶起曾受計程車司機
    圍毆，轉而對戊○○說話口氣不佳而不滿，即意圖為自己不
    法之所有，基於強盜之犯意，持上開玩具手槍抵住戊○○後
    頸部命其下車，以此強暴手段，至使戊○○心生畏懼而不能
    抗拒，旋即下車並任由乙○從後座爬至前座取得上開計程車
    ，得手後即駕駛該計程車往臺北市士林區方向逃逸。嗣戊○○經由治安聯防無線電台通報協尋上開計程車，為鄭萬金發
    現該車後，鄭萬金即駕駛車號七八○─ＣＪ號計程車尾隨該
    車至臺北市○○街與館前路口攔截，惟乙○仍駕駛上開贓車
    轉往臺北縣永和市方向逃逸，於同日凌晨一時四十五分許，
    乙○駕駛上開計程車途經臺北縣永和市○○路與永貞路口時
    ，為躲避後車之追緝，竟另基於毀損之犯意，駕駛上開贓車
    闖紅燈，同時衝撞己○○所駕駛車號二九九─ＭＴ號計程車
    及丁○○所駕駛車號六九二─ＣＨ號計程車，損壞己○○上
    開計程車致引擎蓋變形、油箱、水箱破裂，同時損壞丁○○
    上開計程車致左前保險桿破損、引擎蓋變形，足以生損害於
    己○○、丁○○，乙○見狀旋即棄車徒步逃逸無蹤。嗣經警
    據報前往處理，在被搶之計程車上，扣得乙○所有作案時所
    戴之帽子一頂，經送驗採得ＤＮＡ比對鑑定，與乙○相符而
    循線查獲。
二、案經己○○、丁○○訴請臺北市政府警察局萬華分局報告臺
    灣臺北地方法院檢察署檢察官呈請臺灣高等法院檢察署檢察
    長核轉臺灣臺中地方法院檢察署檢察官偵查起訴。
    理      由
一、訊據上訴人即被告乙○（下稱被告）固坦承於上開時地攜帶
    塑膠樹脂製造之玩具手槍一枝，因酒後憶起曾受計程車司機
    圍毆，轉而對被害人戊○○說話口氣不佳而不滿，即抵住戊○○後頸部，戊○○立即下車，嗣為躲避後車之追緝，駕車
    衝撞己○○及丁○○之計程車，致其二車損壞等事實不諱，
    惟矢口否認其有強盜之犯行，辯稱：當時伊本來說要回永和
    的家，戊○○繞到青年公園那邊，離伊要去的地方很遠，二
    人起了口角，伊就拿玩具手槍出來，抵住他的後頸部，並用
    台語說：「不然你是要說什麼」，伊並沒有叫他下車，是他
    自己車門一開，就跑掉了，伊把車開往永和的方向，計程車
    一直在追伊才會撞上的，伊並沒有強盜計程車的意思云云。
    指定辯護人另為被告辯稱：被告持槍抵住戊○○，主觀上係
    因二人起口角而生爭執，並非在強盜計程車，客觀上戊○○
    下車逃跑，似未達不能抗拒之程度。又被告當時飲酒甚多，
    似達於心神喪失或精神耗弱之程度等語。經查：
  (一)證人即被害人戊○○於九十四年十月十七日警詢時指稱：九
    十四年十月十七日凌晨一時許，伊駕駛所有之車號三八○─
    ＣＤ號計程車，在臺北市○○○路與隆昌街口，載一名男子
    欲前往青年公園高爾夫球場，一直開到國興社區前面，快到
    國興路與水源路口時，該名男子持疑似手槍之物，從後座要
    求伊下車，伊看到疑似槍械物品，心生畏懼，就趕緊由駕駛
    座下車，該名男子即從後座爬至前座，並將計程車開走，由
    國興路右轉水源快速道路，往士林方向逃逸等語（見四四八
    八號偵卷第六至八頁，按證人戊○○於警詢中陳述，其性質
    雖屬傳聞證據，惟當事人或辯護人已知上述筆錄乃傳聞證據
    ，均未於言詞辯論終結前對該筆錄內容異議，本院審酌上開
    筆錄作成時，係案發當日所為，記憶最為深刻，且較無人情
    施壓或干擾，亦無不當取供之情形，認為以之作為本案之證
    據亦屬適當，是其於警詢中之證言自具有證據能力，併此敘
    明）。證人戊○○於九十五年三月二十三日偵查時具結證稱
    ：「（問：九十四年十月十七日凌晨一點多，是否在臺北市
    ○○○路與隆昌街口載一名男子，當車到達國興路與水源路
    口時，該名男子持疑似手槍之物，從後座要求你下車後，他
    就將你的計程車開走？）是」等語（見四四八八號偵卷第六
    六頁，按證人戊○○於檢察官偵查中所為之陳述，並未有不
    法取供之情形，且被告或辯護人亦未釋明上開供述有顯不可
    信之情況，依上說明，其於偵查中之證言亦具有證據能力）
    。另證人於原審法院九十五年七月五日審理時供稱：上車時
    ，被告說要去青年公園附近的高爾夫球練習場，之後又改變
    到國興路，伊本來還在駕駛，被告用槍抵住伊後頸部，伊知
    道應是疑似槍枝，所以就路邊停車，下車跑了等語（見原審
    卷第五十頁）。
  (二)由上開被告坦承之情節及證人戊○○先後之供述以觀，被告
    在被害人戊○○開車時，突持外型幾可亂真之玩具手槍抵住
    被害人戊○○後頸部，並命其下車，客觀上應至使被害人戊○○達不能抗拒之程度。再查被告住家係在臺北縣永和市○○路四十巷三弄十七號，有其年籍資料可考，其取得計程車
    後，卻駕駛該計程車開往臺北市士林區與住家相反之方向逃
    逸，顯見其主觀上應有強盜計程車使用之犯意，而非暫時借
    用開回家無疑。足知被告確因酒後憶起曾受計程車司機圍毆
    ，轉而對戊○○說話口氣不佳而不滿，即基於強盜之犯意，
    持上開玩具手槍抵住戊○○後頸部命其下車，以此強暴手段
    ，至使戊○○心生畏懼而不能抗拒，旋即下車並任由被告取
    得上開計程車，得手後即駕駛該計程車往臺北市士林區方向
    逃逸等情甚為明確。雖證人戊○○於原審審理時另指稱：伊
    下車跑了，沒有和被告對話，被告一上車就有聞到濃濃的酒
    味，被告確實有喝酒等語（見原審卷第五十頁）。其謂「下
    車跑了，沒有和被告對話」，應係指被告持玩具手槍抵住後
    頸部命其下車後，被害人戊○○沒有再回話之意，而非指被
    告未命其下車之意甚明。至被告案發當時固有喝酒，惟其尚
    能駕車逃逸、躲避攔截、衝撞他車及棄車徒步逃逸等行為，
    即堪認被告行為時之精神狀態，對於外界事務之知覺理會及
    判斷作用，並未達無自由決定意思之能力或較普通人之平均
    程度顯然減退，即無心神喪失或精神耗弱之情形甚為顯然。
    綜上所述，被告及辯護人上開辯解，核係事後卸責之詞，不
    足採信。
  (三)嗣經由治安聯防無線電台通報協尋上開計程車，為鄭萬金發
    現該車後，即駕駛車號七八○─ＣＪ號計程車尾隨該車攔截
    ，惟被告仍駕車逃逸，於同日凌晨一時四十五分許，途經臺
    北縣永和市○○路與永貞路口時，為躲避後車之追緝，駕駛
    上開贓車闖紅燈，同時衝撞己○○所駕駛車號二九九─ＭＴ
    號計程車及丁○○所駕駛車號六九二─ＣＨ號計程車，致己○○上開計程車引擎蓋變形、油箱、水箱破裂，丁○○上開
    計程車左前保險桿破損、引擎蓋變形等情，業經被告於本院
    審理時坦承上情不諱，並經證人鄭萬金、己○○、丁○○等
    人分別於警、偵訊時及原審審理時證述屬實（見四四八八號
    偵卷第十五至二二頁、第六六頁、原審卷第五一頁，上開證
    人於警偵訊陳述之證據能力均同上證人戊○○部分所述）。
    且在被害人戊○○被搶之計程車上，扣得被告所有作案時所
    戴之帽子一頂可資佐證，而在該帽緣上採得之ＤＮＡ，經送
    請內政部警政署刑事警察局鑑驗，經鑑驗結果，與被告之Ｄ
    ＮＡ─ＳＴＲ型別相符，並有內政部警政署刑事警察局九十
    四年十二月二十六日刑醫字第○九四○一六○七六七號鑑驗
    書影本一份附卷可證（見四四八八號偵卷第二四頁），另在
    被搶之計程車上採得之指紋，送請內政部警政署刑事警察局
    鑑定，其中一枚車上指紋亦與被害人戊○○左食指之指紋相
    符，此有內政部警政署刑事警察局九十四年十一月二十九日
    刑紋字第○九四○一七三四三六號鑑驗書影本一紙附卷可稽
    （見四四八八號偵卷第二五頁）。是本案事證已臻明確，被
    告之犯行堪予認定。
二、查我國刑法業以中華民國九十四年二月二日修正公布，並自
    九十五年七月一日施行。被告行為後，其應適用之相關法律
    已有變更，茲就與本案適用有關之條文，比較說明如下：
  (一)數罪併罰部分：
    刑法第五十一條業經修正，修正前刑法第五十一條規定：「
    數罪併罰，分別宣告其罪之刑，依左列各款定其應執行者：
    」其中第五款規定：「宣告多數有期徒刑者，於各刑中之最
    長期以上，各刑合併之刑期以下，定其刑期。但不得逾二十
    年。」修正後刑法第五十一條第五款規定：「宣告多數有期
    徒刑者，於各刑中之最長期以上，各刑合併之刑期以下，定
    其刑期。但不得逾三十年。」比較結果，修正後刑法並非較
    有利於行為人，依刑法第二條第一項前段之規定，仍應依修
    正前刑法，定其應執行之刑。
  (二)法定刑中罰金刑部分：
    刑法第三十三條第五款業經修正公布，修正後刑法第三十三
    條第五款規定「罰金：新臺幣一千元以上，以百元計算之」
    ，與修正前刑法第三十三條第五款規定「罰金：（銀元）一
    元以上」不同。比較新舊法結果，以修正前即行為時法較有
    利於被告，故依刑法第二條第一項前段規定，本案被告所犯
    刑法第三百五十四條毀損罪之法定罰金刑部分，自應適用行
    為時之法律即修正前刑法第三十三條第五款規定決定其罰金
    部分之法定刑。
  (三)法定刑中罰金刑提高標準之新舊法適用：
    被告行為後，刑法施行法第一條之一於九十五年六月十四日
    修正公布增訂。修正增訂之刑法施行法第一條之一規定「中
    華民國九十四年一月七日刑法修正施行後（按指九十五年七
    月一日），刑法分則編所定罰金之貨幣單位為新臺幣。九十
    四年一月七日刑法修正時，刑法分則編未修正之條文定有罰
    金刑者，自九十四年一月七日刑法修正施行後，就其所定數
    額提高為三十倍。但七十二年六月二十六日到九十四年一月
    七日新增或修正之條文，就其所定數額提高為三倍」。本件
    被告所犯毀損罪之法定刑定有罰金刑，且為刑法分則編未修
    正之條文而定有罰金刑者，該罪於刑法施行法第一條之一修
    正增訂前，其貨幣單位為銀元，罰金刑之提高標準應適用罰
    金罰鍰提高標準條例第一條之規定「依法律應處罰金、罰鍰
    者，就其原定數額得提高為二倍至十倍。」再依現行法規所
    定貨幣單位折算新臺幣條例第二條規定「現行法規所定金額
    之貨幣單位為圓、銀元或元者，以新臺幣元之三倍折算之。
    」如換算為新臺幣，則刑法第三百五十四毀損罪法定刑罰金
    刑部分，應為罰金新臺幣一萬五千元以下（即五百元乘十倍
    再乘三倍）。如適用刑法施行法第一條之一規定提高三十倍
    ，亦為新臺幣一萬五千元以下（即五百元乘三十倍）。比較
    新舊法適用之結果，其關於法定刑為罰金部分之提高標準，
    新舊法均無不利之情形，故依刑法第二條第一項前段規定，
    本案關於法定刑罰金提高標準部分，自應適用行為時之法律
    即罰金罰鍰提高標準條例第一條及現行法規所定貨幣單位折
    算新臺幣條例第二條之規定。
三、按刑法第三百二十八條第一項所稱之「強暴」，指對人之身
    體，足以抑制他人抵抗程度之有形力之行使；亦即直接或間
    接對於人之身體施以暴力，壓制被害人之抗拒。至於是否「
    不能抗拒」，除應考量行為人所實施之不法手段是否足以抑
    制通常人之抗拒，使之喪失自由意思外，並應就被害人之年
    齡、性別、性格、體能及當時所處環境等因素，加以客觀之
    考察，以為判別標準（最高法院八十八年度臺上字第二一三
    二號判決參照）。經查被告所為事實欄所載之犯行，固係持
    自備之玩具手槍為之，惟該玩具手槍因未扣案，本院自無從
    評斷其於客觀上是否足以對人之生命、身體、安全構成威脅
    及危險性，而為兇器之認定，因該玩具手槍是否為兇器，事
    涉加重強盜罪之加重條件，於審判上自需為嚴格之證明，證
    人戊○○先後指訴其無法辨識其材質，只知道應是疑似槍枝
    ，而被告則於原審審理時供稱：「該槍是模型店購買的，是
    塑膠樹脂，為玩具槍，有轉輪的，長約十五公分，我並沒有
    試射過」（見原審卷第四七頁），客觀上自難認足以對人之
    生命、身體、安全構成威脅，則依刑事訴訟法上「罪疑惟輕
    」原則，應認被告此部分所為與刑法第三百二十一條第一項
    第三款之加重構成要件尚屬未符；惟被告以出示外型幾可亂
    真之玩具手槍抵住被害人後頸部，被害人專心開車，無法回
    頭正視判斷該槍枝，被告以此強暴之方式使被害人不能抗拒
    而棄車逃跑，被告旋即強行取得該計程車，而取其財物，其
    程度應已足以抑壓被害人戊○○之抗拒能力而構成強盜罪之
    「強暴」手段。是核被告所為，係犯刑法第三百二十八條第
    一項之普通強盜罪及同法第三百五十四條之毀損罪。被告以
    一駕車衝撞之損壞行為，同時損壞告訴人己○○、丁○○上
    開二部計程車，為想像競合犯，應依刑法第五十五條規定，
    從同一之毀損罪論處。被告所犯上開二罪，犯意各別，構成
    要件互殊，應予分論併罰。
四、原審審理結果，認被告犯上開二罪，適用刑法第二條第一項
    、第三百二十八條第一項、第三百五十四條、第三十八條第
    一項第二款、第五十五條、修正前第五十一條第五款，罰金
    罰鍰提高標準條例第一條前段、現行法規所定貨幣單位折算
    新臺幣條例第二條（原審漏載此條文）等規定，並審酌被告
    前已有犯罪紀錄，案發時仍在假釋期間，有被告前科資料表
    可參，其為本案犯行時正值壯年有為之時，不思以正當方法
    賺取金錢，竟因一時酒後激憤，而搶得被害人之計程車，犯
    下本案強盜及毀損罪行，對社會治安之危害非小，惡行非輕
    ，惟念及其因一時思慮不周犯下本案強盜罪行，強盜之計程
    車已歸還被害人，且犯罪後坦承大部分犯行，態度尚佳，毀
    損計程車之程度，被害人戊○○、己○○於審理中亦表示依
    法處理等一切情狀，分別就強盜罪、毀損罪量處有期徒刑五
    年六月及三月，並定其應執行刑有期徒刑五年八月。且認扣
    案之帽子一頂，為被告所有供強盜作案時所戴之用，已經被
    告供承在卷，依刑法第三十八條第一項第二款規定，諭知沒
    收。至於被告持以作案用之玩具手槍一枝，既未扣案，難認
    有何殺傷力，且被告復供稱已丟棄，加以案發迄今已逾一年
    ，應已滅失，為免將來執行困難，爰不併予宣告沒收。經核
    其認事用法並無違誤，量刑亦稱妥適。被告上訴意旨否認強
    盜犯行，並無理由，應予駁回。
據上論結，應依刑事訴訟法第三百六十八條，判決如主文。
本院經檢察官丙○○到庭執行職務。
中    華    民    國    95    年    12    月    27    日
            刑事第八庭    審判長法  官  羅  得  村
                                法  官  劉  榮  服
                                法  官  張  靜  琪
上列正本證明與原本無異。
強盜部分得上訴。
如不服本判決應於收受送達後十日內向本院提出上訴書狀，其未
敘述上訴之理由者並得於提起上訴後十日內向本院補提理由書（
均須按他造當事人之人數附繕本）。
                                書記官  陳  妙  瑋
中    華    民    國    95    年    12    月    29    日
附錄論罪科刑法條
刑法第三百二十八條第一項：
意圖為自己或第三人不法之所有，以強暴、脅迫、藥劑、催眠術
或他法，至使不能抗拒，而取他人之物或使其交付者，為強盜罪
，處五年以上有期徒刑。
刑法第三百五十四條
毀棄、損壞前二條以外之他人之物或致令不堪用，足以生損害於
公眾或他人者，處二年以下有期徒刑、拘役或五百元以下罰金。


司法院資訊處製作；財團法人民間司法改革基金會備份。
